臺灣彰化地方法院刑事判決　　　　　　　 94年度訴字第849號
公　訴　人　臺灣彰化地方法院檢察署檢察官
被　　　告　丙○○
選任辯護人　張崇哲律師
　　　　　　林志銘律師
　　　　　　江彗鈴律師
上列被告因強盜案件，經檢察官提起公訴（94年度偵緝字第201
號），本院判決如下：
    主  文
丙○○共同以非法方法，剝奪人之行動自由，處有期徒刑年。
扣案之手銬壹副及膠帶壹條均沒收。
    事  實
一、丙○○因真實姓名年籍不詳、綽號「阿成」之成年男子（下
    稱「阿成」）向伊佯稱位在彰化縣福興鄉○○村○○○ 街27
    巷52號之「興群傢俱行」負責人乙○○積欠員工薪資，其已
    受員工委託要向乙○○索討薪資云云，竟與「阿成」共同基
    於剝奪他人行動自由之犯意聯絡（至「阿成」雖另有意圖為
    自己不法所有之犯意，惟此部分丙○○並不知情，難謂二人
    就此部分有犯意聯絡），於民國91年8 月10日下午2 時許，
    攜帶手銬一副、膠帶一綑（未扣案）、客觀上足以對他人之
    生命、身體造成危險，可供兇器使用之西瓜刀一把（未扣案
    ）及一把黑色狀似手槍之物（未扣案，是否具殺傷力不明）
    ，至乙○○前揭之傢俱行，意圖以強暴手段進行暴力討債，
    並先由「阿成」進入傢俱行之辦公室，持前開狀似手槍之物
    抵住乙○○之頭部，喝令乙○○不准動，丙○○則隨後持前
    開西瓜刀、手銬及膠帶進入傢俱行辦公室，並以手銬銬住乙○○雙手、以膠帶封住乙○○及同時在場之傢俱行會計人員
    甲○○之嘴巴，再由「阿成」喝令乙○○命令甲○○打開保
    險箱，丙○○則持西瓜刀押甲○○至保險箱旁打開保險箱，
    待打開保險箱後，復持西瓜刀在旁監視、控制乙○○及甲○○之行動，而以前開非法之強暴手段，剝奪乙○○及甲○○
    之行動自由約達五分鐘。嗣因「阿成」在該辦公室內翻箱倒
    櫃搜尋財物，丙○○乃質問「阿成」：既是要索討欠債，為
    何要這樣押人搜東西，如再這樣伊要先離開等語，此時適有
    甲○○之父親騎機車前來傢俱行，「阿成」見狀，旋與丙○○一起逃離現場。嗣經乙○○報警後經彰化縣警察局刑警隊
    派員至現場採證而在手銬上採得指紋一枚，經送內政部警政
    署刑事警察局比對後確認與丙○○左手中指之指紋相符，始
    循線而查獲，並在現場扣得丙○○所有，供本件犯罪所用之
    手銬一副及膠帶一條。
二、案經彰化縣警察局鹿港分局報告臺灣彰化地方法院檢察署檢
    察官偵查起訴。
    理  由
一、前揭犯罪事實，業據被告丙○○迭於偵查及本院審理中坦承
    不諱，核與證人即被害人乙○○、甲○○於本院審判時結證
    之情節大致相符，並有手銬一副及膠帶一條扣案足資佐證，
    而扣案手銬上經警所採得之指紋一枚，經送內政部警政署刑
    事警察局比對後，確認與被告左手中指之指紋相符，復有現
    場指紋照片卡及該局91年9 月12日刑紋字第0910236515號鑑
    驗書各一份在卷可憑，足徵被告自白與事實相符，應堪採信
    。本案事證明確，被告前開犯行，已堪認定。
二、核被告所為，係犯刑法第302 條第1 項之以非法方法，剝奪
    人之行動自由罪。公訴意旨雖認被告所為係構成刑法第330
    條第2 項、第1 項攜帶兇器之加重強盜未遂罪嫌，惟：(1)按
    刑法第328 條強盜罪之成立，除須有強暴、脅迫等行為致使
    被害人不能抗拒外，尚須以行為人有為自己或第三人不法所
    有之意圖為要件，若以強暴方式強取他人財物係基於他種目
    的，而非出於不法所有之意思，縱其手段違法，亦不能成立
    該條之罪；次按共同正犯之所以應對其他共同正犯所實施之
    行為負其全部責任者，以就其行為有犯意之聯絡為限，若他
    犯所實施之行為，超越原計畫之範圍，而為其所難預見者，
    則僅應就其所知之程度，令負責任，未可概以共同正犯論；
    又共同正犯，必須有意思之聯絡，如實施犯罪時，一方意在
    殺人，一方意在傷害，即不能以其同時在場而令實施傷害者
    ，亦負共同殺人責任。最高法院50年台上字第1060號、30年
    上字第2132號判例意旨可資參照。(2)被告堅詞否認有何強盜
    財物之意思，辯稱：係案發前幾日「阿成」至臺北向伊表示
    有受委託要索討一筆幾十萬元之債務，約伊一同南下彰化向
    被害人乙○○索討債務，伊才與「阿成」於案發日至前開傢
    俱行，伊雖以手銬銬住乙○○，並用膠帶封住乙○○及甲○○之嘴巴，但於發現「阿成」著手搜尋財物時，伊即發覺有
    異而提出質疑，並表示要離開等語；辯護人則辯以：被告就
    妨害自由犯行已坦承不諱，但其目的是討債而非強盜財物，
    自無成立強盜罪之餘地，況討債公司以強暴手段討債雖非合
    法，但在日常生活中卻時有所聞，尚不得據此即認定被告強
    盜之犯行，請法院判以被告妨害自由之罪責等語。(3)本院查
    ：證人即被害人乙○○於本院審理時明確結證稱：其要甲○○打開保險箱後，是拿槍的歹徒去搜保險箱，此時其有聽到
    另一個歹徒（即被告）提出質疑說：我們不是來收帳，為何
    要這樣押人搜東西，如果要這樣我就要先走了等語（參本院
    94年7 月20日審判筆錄第4 頁）；而證人甲○○於本院審理
    中作證時對案發過程中二位歹徒之對話雖多以當時其太緊張
    ，沒有注意，且時間距今已久而不復記憶為由，證稱「不知
    道」、「沒注意」等語，惟核其所證述之案發過程，與證人
    乙○○之證述及被告之供述大致相符，是尚不能僅因其未聽
    聞被告前開質疑「阿成」之對話，即否定該對話之存在；況
    證人乙○○係本案之被害人，與被告又無親屬關係，當無特
    意維護被告而為虛偽證述之必要，是證人乙○○前開證述應
    堪採信。至證人乙○○於案發後所製作之警詢筆錄雖未敘及
    前開證述內容，惟證人即案發當日為其製作筆錄之警員許耀
    坤於本院審理中結證稱：一般其受理報案僅由一個被害人代
    表製作報案筆錄，等到破案才會對所有被害人製作筆錄等語
    （參本院94年7 月20日審判筆錄第4 頁），互核案發當日警
    詢筆錄僅兩頁，內容僅簡述案發經過，不但未述及當時在場
    尚有另一被害人甲○○，亦無甲○○之筆錄等情，可知本案
    應係因案發後一直未能緝獲被告，始未製作詳細之警詢筆錄
    ，故尚不得僅因案發當日警詢筆錄無前開證述內容，而否定
    證人乙○○於本院結證之可信性；再參以社會上確實有債權
    人委託他人討債，受委託人為賺取索討債務之利益，而以違
    法之暴力方式向債務人索討債務之情事等情，自不能僅因被
    告攜帶手銬、西瓜刀等物至證人乙○○之傢俱行，即遽認被
    告具有強盜財物之犯意。是被告前揭辯詞尚非無憑，應堪採
    信，則其既無意圖為自己或他人不法所有之認知及意欲，縱
    「阿成」另有強盜之犯意，依前揭說明及判例意旨，亦無與
    「阿成」成立強盜罪共同正犯之餘地，是應認公訴人起訴法
    條尚有未洽，惟因兩者社會基本事實同一，起訴法條應予變
    更。再按刑法第302 條之妨害自由罪，係妨害他人自由之概
    括的規定，故行為人具有一定目的，以非法方法剝奪人之行
    動自由者，除法律別有處罰較重之規定，例如略誘及擄人勒
    贖等罪，應適用各該規定處斷外，如以使人行無義務之事，
    或妨害人行使權利為目的，而其強暴脅迫復已達於剝奪人行
    動自由之程度，即祇成立本罪，不應再依同法第304 條論處
    。誠以此項使人行無義務之事，或妨害人行使權利之低度行
    為，應為剝奪人行動自由之高度行為所吸收，不能以其目的
    係在使人行無義務之事，或妨害人行使權利，認為係觸犯刑
    法第302 條第1 項及第304 條第1 項之2 罪名，依同法第55
    條，從1 重處斷。最高法院29年上字第2359號著有判例意旨
    可資參照。是「阿成」控制證人乙○○及甲○○後，喝令乙○○命甲○○打開保險箱，並由被告將證人甲○○押至保險
    箱旁打開保險箱之犯行，揆諸上開判例意旨，不另論刑法第
    304 條第1 項之強制罪，附此敘明。又被告與「阿成」就前
    揭妨害自由犯行，有犯意聯絡及行為分擔，為共同正犯。被
    告同時以一強暴手段剝奪證人乙○○及甲○○二人之行動自
    由，為一行為而觸犯數罪名之同種想像競合犯，應依刑法第
    55 條 之規定從一重處斷。爰審酌被告僅為催討債務，即持
    西瓜刀、手銬及膠帶等物，以將證人乙○○雙手銬住，及將
    乙○○及甲○○嘴巴封住之方式，挾持及控制渠二人之行動
    自由約達五分鐘，造成渠二人心理極度之恐懼，且客觀上具
    有相當危險性，對社會秩序及生活安全之保障均構成極大之
    危害，及被告犯罪後雖尚能坦承犯行，然係經通緝始到案等
    一切情狀，量處如主文所示之刑，以示懲儆。扣案之手銬一
    副及膠帶一條，均係供被告本件犯罪所用之物，被告雖否認
    為其所有，然其自承前開物品均係其在共犯「阿成」所駕駛
    之車輛上所取得，應可認係共犯「阿成」所有，爰依刑法第
    38 條 第1 項第2 款宣告沒收。至前開西瓜刀一把、膠帶一
    綑及狀似手槍之物一把，均未扣案，不能證明尚存在，亦無
    證據證明係違禁物，為免將來執行困難，爰不併與宣告沒收
    ，附此敘明。
據上論斷，應依刑事訴訟法第299 條第1 項前段、第300 條，刑
法第28條、第302 條第1 項、第55條、第38條第1 項第2 款，罰
金罰鍰提高標準條例第1 條前段，判決如主文。
本案經檢察官楊忠城到庭執行職務。
中　　華　　民　　國　　94　　年　　8 　　月　　9 　　日
                  刑事第一庭  審判長法  官  宋恭良
                                    法  官  許雅婷
                                    法  官  吳永梁
以上正本證明與原本無異。
如不服本判決，應於判決送達後10日內向本院提出上訴狀 (須附
繕本)。
告訴人或被害人對於判決如有不服具備理由請求檢察官上訴者，
其上訴期間之計算係以檢察官收受判決正本之日期為準。
中　　華　　民　　國　　94　　年　　8　　月　　10 　　日
                                    書記官  陳美敏
附錄本案論罪科刑法條
中華民國刑法第302條
私行拘禁或以其他非法方法，剝奪人之行動自由者，處5 年以下
有期徒刑、拘役或300 元以下罰金。
因而致人於死者，處無期徒刑或7 年以上有期徒刑，致重傷者，
處3 年以上10年以下有期徒刑。
第 1 項之未遂犯罰之。
